【裁判字號】    96,訴,3268
【裁判日期】    970909
【裁判案由】    返還不當得利
【裁判全文】
臺灣臺北地方法院民事判決              96年度訴字第3268號
原      告  戊○○○
            乙○○
共      同
訴訟代理人  蘇衍維律師
複代理人    丁○○
被      告  甲○○
訴訟代理人  余敏長律師
上列當事人間請求返還不當得利事件，本院於民國97年7 月1 日
言詞辯論終結，判決如下：
    主      文
被告應將臺北市○○區○○段四八０之一地號土地如附圖所示Ａ
、Ｂ、Ｃ、Ｄ、Ｅ、Ｆ，面積合計四五六．一六平方公尺部分，
遷讓返還全體共有人。
被告應各給付原告新臺幣壹拾肆萬零貳佰零伍元，及均自民國九
十六年二月二十七日起至清償日止，按年息百分之五計算之利息
。
被告應自民國九十六年二月二十七日起至遷讓返還前項土地於全
體共有人之日止，按月各給付原告新臺幣貳仟壹佰玖拾元。
原告其餘之訴駁回。
訴訟費用由被告負擔五分之四，餘由原告負擔。
本判決第一、二項於原告各以新臺幣肆拾萬元供擔保後，各得假
執行；被告如各以新臺幣壹佰萬元為原告預供擔保，各得免為假
執行。
本判決第三項所命給付，就本判決確定前清償期已屆至部分，於
原告各以新臺幣參萬元供擔保後，各得假執行；被告如各以新臺
幣捌萬元為原告預供擔保，各得免為假執行。
原告其餘假執行之聲請駁回。
    事實及理由
壹、程序方面：
    按訴狀送達後，原告不得將原訴變更或追加他訴。但請求之
    基礎事實同一者，不在此限，民事訴訟法第255 條第1 項第
    2 款定有明文。查本件訴訟原係原告戊○○○一人起訴，請
    求被告將兩造共有之臺北市○○區○○段480-1 地號，如附
    圖所示Ａ、Ｂ、Ｃ、Ｄ、Ｅ、Ｆ部分之土地，返還全體共有
    人，及將無權占用上開土地所獲之不當得利，按戊○○○之
    應有部分比例返還戊○○○；嗣於起訴狀繕本送達被告後，
    另追加亦為上開土地共有人之原告乙○○，合併請求被告將
    上開土地返還全體共有人，及將無權占用上開土地所獲之不
    當得利，各按戊○○○、張永禎之應有部分比例，分別返還
    戊○○○及張永禎。經核原告所為訴之追加，與原訴均係本
    於被告無權占用上開土地獲取不當得利之同一事實，依首揭
    規定，自應准其追加。
貳、實體方面：
一、原告主張原告張永禎、被告、原告戊○○○，依序於民國63
    年8 月27日、87年8 月17日、89年4 月21日，各取得臺北市
    信義區○○段480-1 地號土地（下稱480-1 地號土地）所有
    權應有部分2/5 、1/5 、2/5 。兩造就上開土地雖為共有，
    惟無分管協議。詎被告未經原告同意，擅將上開土地中，如
    附圖所示Ａ、Ｂ、Ｃ、Ｄ、Ｅ、Ｆ部分，面積合計456.16平
    方公尺之共有土地（下稱系爭土地），據為己用，畫設停車
    格出租他人獲取高額租金。原告自得依民法第767條、第184
    條第1項前段、第179條規定，及最高法院62年度臺上字第18
    03號判例，請求被告返還系爭土地於全體共有人，並返還占
    用系爭土地所獲取之不當得利。被告將系爭土地畫設至少20
    格停車位出租他人，以每停車位至少可收租金新臺幣（下同
    ）4,500元計算，原告各得請求被告返還自本件起訴日前5年
    起，算至被告返還系爭土地日止之不當得利，即254萬8,800
    元加計自起訴狀繕本送達被告翌日起至返還系爭土地日止之
    每月2萬1,600元。爰提起本訴，聲明請求：(一)被告應將系爭
    土地遷讓返還於全體共有人；(二)被告應各給付原告254萬8,8
    00元，及自起訴狀繕本送達翌日起至清償日止，按年息5%計
    算之利息；(三)被告應自起訴狀繕本送達翌日起至遷讓返還系
    爭土地於全體共有人之日止，按月各給付原告2萬1,600元；
    並願供擔保，請准宣告假執行等情。
二、被告固不否認本件起訴前5 年即占用系爭土地畫設停車格出
    租他人之事實，惟以下列情詞置辯，並聲明請求駁回原告之
    訴，如受不利判決，願供擔保，請准免為假執行：
    (一)基於辯論主義，被告占用系爭土地之面積，應以原告起訴
      時所提出之臺北市松山地政事務所95年8 月22日複丈成果
      圖所載之413.41平方公尺為準；
    (二)以480-1 地號土地面積2,200 平方公尺，按被告就該土地
      所有權應有部分比例1/5 換算，被告就該土地之應有部分
      面積為444 平方公尺，大於所占用之系爭土地面積，可見
      被告並未超過應有部分範圍使用收益共有土地，自無不當
      得利可言；縱認被告占用系爭土地面積應以本件囑託地政
      機關複丈所測得之456.16平方公尺計算，被告超越應有部
      分使用收益亦僅12.16 平方公尺，縱應返還不當得利，亦
      應以此面積作為計算之依據；
    (三)480-1 地號土地於63年間為被告之母鄒曹蔥、原告張永禎
      、訴外人丙○○共有時，即以口頭約定各自之分管範圍，
      鄒曹蔥斯時起即分管系爭土地，嗣丙○○將其應有部分移
      轉予原告之夫己○○時，鄒曹蔥復向張永禎、丙○○及新
      地主己○○重申前揭分管範圍，均獲肯認。其後被告於87
      年8 月17日繼承鄒曹蔥之480-1 地號土地共有權利，己○○亦將其應有部分贈與並移轉予原告戊○○○，被告與原
      告戊○○○即各自繼受鄒曹蔥與己○○間之分管約定。又
      己○○前分別出具委託書，委託被告洽談480-1 地號土地
      合建及買賣事宜，乃係因被告占有系爭土地，欲藉被告占
      有土地之便，熟稔土地整體使用、地形、地利等狀態，故
      委託被告代為洽談俾爭取最大土地利益，換言之，己○○
      係明示或默示同意被告占有系爭土地；再者，自被告之母
      鄒曹蔥合法占有部分系爭土地迄提起本件訴訟共33年，原
      告戊○○○雖知被告占有系爭土地仍未置一詞，且未予干
      涉，依戊○○○之舉動及其長年容忍被告占有系爭土地情
      狀觀之，亦足以間接推知其默示同意被告管有分管部分。
      是被告管有系爭土地，自有合法之權源。
    (四)系爭土地四側地界曲折，整體成不規則形，位於山邊，地
      處偏僻，地勢陡斜，雜草叢生，維持原保護區林地樣貌，
      且為袋地，一般人殊難為合理之利用，價值不高，被告縱
      獲有類似租金之利益，斟酌前開情形，亦以申報地價之80
      % 為當。
三、經查，原告張永禎、被告、原告戊○○○，依序於63年8 月
    27日、87年8 月17日、89年4 月21日，各取得480-1 地號土
    地所有權應有部分2/5 、1/5 、2/5 ；被告自本件起訴日前
    5 年，即占用系爭土地畫設停車格出租他人獲取租金等事實
    ，業據原告提出土地登記謄本為證，且為被告所不爭，復經
    本院現場勘驗並囑託地政機關測量製有複丈成果圖附卷可稽
    ，自堪信為真實。
四、被告雖辯稱基於辯論主義，其所占用系爭土地面積，應以原
    告起訴時所提出之臺北市松山地政事務所95年8 月22日複丈
    成果圖所載之413.41平方公尺為準云云。惟查上開複丈成果
    圖係兩造於另訴請求分割480-1 地號土地時，地政機關依受
    訴法院之囑託，以「實地地上所畫停車格線」範圍測繪，此
    經臺北市松山地政事務所函覆本院在卷（見本院卷二第87頁
    ）。然被告占用系爭土地除畫停車格線以外，上方尚有架設
    鐵製棚架，此棚架投影範圍之土地自亦屬被告所占用，而上
    開複丈成果圖並未將該棚架列入施測範圍，是本院審理本訴
    至現場勘驗時，另行囑託地政機關依現場鐵架上方橫樑及屋
    簷範圍施測，經測量結果，被告占用系爭土地面積為456.16
    平方公尺。而原告為本件訴之聲明，亦以地政機關依本院囑
    託所測量之面積，據為請求之範圍，則被告占用系爭土地之
    面積，自應認係456.16平方公尺無誤，被告上詞所辯並無可
    取。
五、被告雖又以其就480-1地號土地之所有權應有部分面積達444
    平方公尺，大於原告起訴所附地政機關複丈成果圖所載系爭
    土地之面積，其並未超過應有部分範圍使用收益共有土地，
    無不當得利可言；縱認其占用系爭土地面積應以本件測得之
    456.16 平方公尺計算，其超越應有部分使用收益亦僅12.16
    平方公尺，縱應返還不當得利，亦應以此面積作為計算之依
    據云云。惟共有物之應有部分係抽象存在於共有物任何一部
    分，並非具體的局限於共有物之特定部分，並無「應有部分
    面積」可言，被告所本之論據，顯有誤會，則其據以為上開
    辯詞，自無可採。
六、至於被告另以前詞辯稱其占用系爭土地有合法權源云云，惟
    不但為原告所否認，且原告就其母鄒曹蔥與480-1 地號土地
    其他共有人原告張永禎及訴外人丙○○，有於63年間就480-
    1 地號土地約定分管範圍之事實，並未舉證以實其說，且證
    人丙○○於本院審理中亦證稱並無其事；另原告就丙○○將
    其480-1 地號土地應有部分轉讓予原告之夫己○○時，鄒曹
    蔥有向張永禎、己○○重申分管範圍，並獲肯認之事實，亦
    未舉證證明之，證人己○○並於本院審理中證稱未與鄒曹蔥
    、張永禎約定480-1地號之分管。顯見被告辯稱鄒曹蔥與480
    -1地號土地共有人有約定分管等語，並不足採。則被告以其
    繼受鄒曹蔥與他共有人之分管協議為由，辯稱其有占用系爭
    土地之權源，自屬無據。又被告雖提出委託書2 紙，辯稱己○○曾以該委託書，委由被告洽談480-1 地號土地合建及買
    賣事宜，係因被告占有系爭土地，欲藉被告占有土地之便，
    熟稔土地整體使用、地形、地利等狀態，故委託被告代為洽
    談俾爭取最大土地利益，足證己○○已明示或默示同意被告
    占有系爭土地云云。然查，觀諸被告所提上開委託書2紙，
    文義均僅表明己○○等人委由被告洽談480-1等地號土地之
    合建、買賣事宜，並無揭示同意被告使用系爭土地之文義。
    而被告所指己○○出具上開委託書之原因，固非不合情理，
    惟並非唯一可能之原因。參諸證人己○○於本院審理中證稱
    並未因被告說土地要合建，即同意被告繼續使用系爭土地等
    語，足見僅憑己○○曾出具委託書委由被告處理共有之系爭
    土地，尚不足以認己○○等土地共有人，有明示或默示同意
    被告管領系爭土地之事實。再者，被告雖另以原告戊○○○
    多年來雖知被告占有系爭土地仍未置一詞，且未予干涉，足
    以間接推知其默示同意被告管有分管部分云云。惟「所謂默
    示之意思表示，係指依表意人之舉動或其他情事，足以間接
    推知其效果意思者而言，若單純之沈默，除有特別情事，依
    社會觀念可認為一定意思表示者外，不得謂為默示之意思表
    示」，最高法院著有29年度上字第762 判例可資參照。是縱
    認原告戊○○○於提起本件訴訟之前，對於被告占用系爭土
    地未置一詞亦未干涉，亦僅屬單純之沉默，並無其他舉動或
    有何情事可推知其有同意被告使用系爭土地之意思，依上開
    判例意旨，自不能逕認其已默示同意被告占用系爭土地。是
    綜前所述，被告以上詞辯稱其占用系爭土地有合法權源云云
    ，尚不足採信。
七、按所有人對於無權占有或侵奪其所有物者，得請求返還之；
    又各共有人對於第三人，得就共有物之全部為本於所有權之
    請求。但回復共有物之請求，僅得為共有人全體之利益為之
    ，民法第767條前段、第821條分別定有明文。再者，共有人
    ，按其應有部分，對於共有物之全部，有使用收益之權，同
    法第818 條固有明定。惟未經共有人協定分管之共有物，共
    有人對共有物之特定部分佔用收益，須徵得他共有人全體之
    同意。如未經他共有人同意而就共有物之全部或一部任意佔
    用收益，他共有人得本於所有權請求向全體共有人返還佔用
    部分。本件被告固亦為系爭土地共有人之一，惟其未經原告
    等共有人全體之同意，即占用系爭土地畫設停車位出租他人
    ，已如前述，自屬無權占用，則依上揭說明，原告自得請求
    被告將系爭土地遷讓交還原告等全體共有人。是原告依民法
    第767 條前段規定請求被告遷讓交還系爭土地，洵無不合。
八、第按無法律上原因而受利益，致他人受損害者，應返還其利
    益；但依其利益之性質或其他情形，不能返還者，應償還其
    價額；故意不法侵害他人之權利者，負損害賠償責任；負損
    害賠償責任者，除法律另有規定或契約另有訂定，應回復他
    方損害發生前之原狀；不能回復原狀或回復原狀顯有重大困
    難者，應以金錢賠償其損害，分別為民法第179條、第181條
    但書、第184條第1項前段、第213條第1項、第215 條所明定
    。被告未經原告同意，單獨占用其與原告所共有之系爭土地
    ，當屬侵害原告共有之權利而獲得使用土地之利益；又原告
    本於共有權利，原得對系爭土地為使用收益，此項權利因被
    告之獨占系爭土地而遭排除，自應認受有損害，且其損害與
    被告獲取利益間顯有因果關係。則原告依上開規定請求被告
    返還占用系爭土地所獲取之利益，自屬有據。而被告使用系
    爭土地之利益，依其性質無從返還，是原告請求被告償還該
    利益之價額，亦無不合。
九、惟原告雖主張被告所應償還之利益價額，應以其出租系爭土
    地畫設之停車位所得租金為準。然被告出租該停車位而獲取
    租金，係本於其與承租人間之契約關係，並非單純利用系爭
    土地之結果，自非可逕認係直接支配系爭土地所獲得之利益
    。是原告以該租金所得據為計算被告應償還利益價額之標準
    ，尚非可取。而無權占有他人土地，土地所有人所受之損害
    及無權占有人所獲得者，均為相當於該土地租金之利益，乃
    社會之通念；又土地法第105 條、第97條關於基地計收租金
    之規定，於損害賠償事件雖非當然一體適用，然未嘗不可據
    為計算賠償之標準，最高法院亦著有49年度臺上字第1230號
    判例可稽。再都市地方基地之租金，以不超過土地申報總價
    年息10%為限，此觀土地法第105 條準用第97條第1項規定可
    明。此所謂土地申報總價係指法定地價而言，為土地法施行
    法第25條所明定。又土地法第148 條規定，土地所有權人依
    土地法所申報之地價為法定地價。是於認定無權占用他人土
    地所應返還或賠償之利益價額之場合，即非不得以該被占用
    土地之申報地價據為計算之標準。準此，本院斟酌系爭土地
    坐落地點位於臺北市精華地帶之信義區，附近交通便利，工
    商發達等一切情狀，認應以系爭土地申報地價年息10% 作為
    計算被告應償還之利益價額，較屬適當。據此計算，於原告
    請求之範圍即91年2月2日起算之被告應償還利益價額，詳敘
    如下：
  (一)系爭土地面積為456.16平方公尺，已如前述；又系爭土地之
    申報地價，91年2月至95年12月均為每平方公尺1,520元，96
    年1月起則為每平方公尺1,440元，此有原告提出之地價謄本
    在卷可稽。
  (二)被告占用系爭土地自91年2月2日起至95年12月31日止，共計
    58個月又27日，應償還之價額計340,254元（1,520×456.16
    ×58/12×10/100＋1,520×456.16×10/100×27/365；小數
    點以下四捨五入）。
  (三)被告占用系爭土地自96年1月1日起至本件起訴狀繕本送達被
    告之日即96年2月26日止，共計57日，應償還之價額計10,25
    8元（1,440×456.16×10/100×57/365，小數點以下四捨五
    入）。
  (四)被告占用系爭土地自本件起訴狀繕本送達被告翌日起，至遷
    讓返還系爭土地之日止，每月應償還之價額為5,474元（1,4
    40×456.16×10/100÷12）。
  (五)總計被告占用系爭土地自91年2月2日起至本件起訴狀繕本送
    達之日止，應償還之價額共計350,512 元（340,254+10,258
    ）。
  (六)則依原告所佔係爭土地所有權應有部分各2/5 比例計算，原
    告於本件所各得請求被告給付自91年2月2日起至本件起訴狀
    繕本送達日止之不當得利暨損害賠償金，均為140,205元（3
    50,512×2/5 ，小數點以下四捨五入）；自起訴狀繕本送達
    翌日起至被告遷讓返還系爭土地之日止，按月應付之價額則
    均為2,190元（5,474×2/5）。
十、末按不當得利受領人於受領時，知無法律上之原因，應將受
    領時所得之利益，附加利息，一併償還；又遲延之債務，以
    支付金錢為標的者，債權人得請求依法定利率計算之遲延利
    息；應付利息之債務，其利率未經約定，亦無法律可據者，
    週年利率為百分之五，民法第182條第2項、第233條第1項前
    段、第203 條定有明文。被告經原告起訴請求返還上開利益
    價額而未為給付，則原告依上開規定，就被告占用系爭土地
    自91年2月2日起至本件起訴狀繕本送達之日止，應償還之價
    額部分，請求被告加付自起訴狀繕本送達翌日起至清償日止
    ，按年息5%計算之遲延利息，即屬有據。
十一、從而，原告請求被告(一)將系爭土地遷讓返還全體共有人；
      (二)各給付原告140,205元，及自起訴狀繕本送達翌日即96
      年2 月27日起至清償日止，按年息5%計算之利息；(三)自起
      訴狀繕本送達翌日即96年2 月27日起至遷讓返還系爭土地
      於全體共有人之日止，按月各給付原告2,190 元部分，為
      有理由，應予准許；逾此範圍之請求，為無理由，應予駁
      回。
十二、兩造陳明願供擔保，聲請宣告假執行或免為假執行，經核
      原告勝訴部分，合於法律規定，爰分別酌定相當之擔保金
      額宣告之；惟前項原告勝訴部分中第(三)項所命給付，雖有
      部分在判決時履行期尚未屆至，惟在判決確定前仍有屆清
      償期之可能，爰為附條件假執行及免假執行之宣告。至於
      原告其餘假執行之聲請，因訴之駁回而失所依據，不予准
      許。
十三、據上論斷，本件原告之訴為一部有理由，一部無理由，依
      民事訴訟法第79條，第390條第2項、第392條第2項，判決
      如主文。
中    華    民    國    97    年    9     月    9     日
                      民事第三庭  法  官  黃明發
以上正本係照原本作成
如對本判決上訴，須於判決送達後20日內向本院提出上訴狀
中    華    民    國    97    年    9     月    9     日
                                  書記官  陳怡如


司法院資訊處製作；財團法人民間司法改革基金會備份。
